臺灣高等法院臺中分院民事判決　　　94年度上易字第318號
上　訴　人　甲○○
訴訟代理人　黃興木律師
被　上訴人　乙○○
訴訟代理人　盧志科律師
上列當事人間請求拆屋還地事件，上訴人對於中華民國94年7月4
日臺灣南投地方法院93年度訴字第499號第一審判決提起上訴，
本院於94年10月12日言詞辯論終結，判決如下：
    主  文
上訴駁回。
第二審訴訟費用由上訴人負擔。
    事實及理由
一、被上訴人於原審起訴主張：坐落南投縣名間鄉○○段第600
    地號土地（下稱系爭土地）為伊所有，系爭土地上如原判決
    附圖所示編號Ａ部分面積113.5平方公尺、未辦保存登記、
    門牌號碼為南投縣名間鄉南雅村田墘巷17號之土造屋（下稱
    系爭房屋），乃上訴人之祖父吳層向伊之祖父吳法借用系爭
    土地建屋居住，嗣吳法、吳層二人先後於日據時期大正9年
    及昭和12年間死亡，系爭房屋之所有權及系爭土地之使用權
    由上訴人單獨繼承，系爭土地之所有權及使用借貸契約則由
    伊單獨繼承，而上訴人已另有房屋居住，系爭房屋目前係無
    人居住，且建造迄今8、90年，已逾建物使用年限，早已不
    堪居住使用，伊亟須收回改建云云。爰以起訴狀之送達為終
    止使用借貸契約之意思表示，並依民法第470條及第767條之
    規定，求為命上訴人應將系爭房屋拆除並返還系爭土地予伊
    之判決。經原審為被上訴人勝訴之判決，並附條件為准、免
　  假執行之宣告後，上訴人聲明不服，提起本件上訴。被上訴
　  人於本院聲明：駁回上訴。併稱：最高法院48年度台上字第
    1457號判例所謂應推斷土地承買人默許房屋承買人繼續使用
    土地，係指「土地及房屋同屬一人」，而將土地及房屋分開
    同時或先後「出賣」之情形而言，倘土地及房屋並非同屬一
    人所有，即無上開判例之適用。本件系爭房屋及土地，原分
    屬吳層、吳法二人所有，且係由上訴人及伊分別自該二人處
    繼承取得，並無前揭判例之適用，上訴人據以抗辯其有正當
    權源使用系爭土地，應屬無據，伊得依民法第767條所有物
    返還請求權之規定，請求上訴人拆屋還地；又縱認吳層、吳
    法二人就系爭土地曾成立使用借貸關係，然吳法係以將系爭
    土地借予吳層建屋居住為目的，應認至吳層死亡時止，系爭
　　土地已使用完畢，伊並已向上訴人為終止系爭土地使用借貸
　  契約之意思表示，是伊自得另本於民法第470條之規定，請
    求上訴人拆屋還地等語。
二、上訴人則以：最高法院48年度台上字第1457號判例有謂：「
    土地及房屋同屬於一人，而將土地及房屋分開同時或先後出
    賣，其間雖無地上權設定，然除有特別情事，可解釋為當事
    人之真意，限於賣屋而無基地之使用外，均應推斷土地承買
    人默許房屋承買人繼續使用土地」；如房屋與土地雖非同屬
　　於一人，但房屋所有人對土地所有人原已取得基地利用權，
　  嗣土地或房屋因繼承而致房地異主時，參照最高法院91年度
    台上字第1919號判決意旨，應得類推適用上開判例，認房屋
　　所有人對土地所有人可依原有基地利用之法律關係主張其有
　  使用權。本件被上訴人之祖父吳法既同意伊之祖父吳層在系
    爭土地上建造房屋居住使用，即有同意其永久使用土地之意
    思，再參酌吳層於民國（下同）26年4月2日死亡，迄至被上
    訴人於93年ll月30日提起本件訴訟時止，已逾67年之久，且
    系爭房屋歷經韋恩颱風、九二一大地震等兩次嚴重毀損後，
    被上訴人或其父均未以系爭房屋已不堪使用為由訴請拆屋還
    地等情，足見吳法與吳層二人間有永久使用系爭土地之借貸
    契約存在，非借用至吳層死亡為止。則伊因繼承而取得系爭
    土地之使用權，自非無權占有等語，資為抗辯。故聲明求為
    判決：(一)原判決及訴訟費用之裁判廢棄。(二)被上訴人在第一
    審之訴及假執行之聲請駁回。
三、按當事人在第二審固不得提出新攻擊或防禦方法，但對於在
    第一審已提出之攻擊或防禦方法為補充者，不在此限，民事
    訴訟法第447條第l項第3款規定甚明。本件被上訴人於原審
    起訴時，即主張其係依民法第470條使用借貸及同法第767條
    無權占有等法律關係而為請求，有被上訴人所提起訴狀在卷
    可稽（原審卷第5頁正背面），是被上訴人在本院所為關於
    民法第767條所有物返還請求權之主張，性質上僅屬對其在
    第一審已提出之攻擊方法為補充而已，並非訴之追加或提出
    新攻擊方法。上訴人謂被上訴人前開於本院所為所有物返還
    請求權之主張部分，係在第二審提出新攻擊方法，有違民事
    訴訟法第447條規定，應予駁回云云，顯有誤解，合先敘明
    。
四、查，被上訴人主張系爭土地現為其所有，為其自伊祖父吳法
    繼承而來，上訴人之祖父吳層曾向吳法借用系爭土地興建未
    辦保存登記之系爭房屋，惟兩造之祖父吳法、吳層均分別已
    於大正9年、昭和12年間死亡，嗣後由兩造單獨繼承此使用
    借貸關係等情，已據其提出戶籍謄本、繼承系統表、土地登
    記簿謄本等為證，復為上訴人所自認，且經原審囑託南投縣
    南投地政事務所派員測量明確，製有測量成果圖及原審勘驗
    筆錄附卷足稽。自堪信被上訴人上開主張為真正。雖上訴人
    以使用借貸契約未定期限，伊得永久使用等前揭情詞置辯。
    然查：
　　（一）本件被上訴人主張兩造之祖父所定之使用借貸契約定
          有至吳層死亡時為止之期限。惟為上訴人所否認，被
          上訴人復自承未能舉證（見本院卷94年10月14日準備
          程序筆錄），再參以吳層係於昭和12年間即死亡，被
　        上訴人迄民國93年方提起本件訴訟及興建房屋通常所
          費甚鉅，一般非供短期使用等情，自難認被上訴人所
          稱本件使用借貸契約定有至吳層死亡為止之期限一節
          為可取。而應認上訴人所稱本件系爭使用借貸契約係
          未定期限。
　　（二）次按，借用人應於契約所定期限屆滿時，返還借用物
          。未定期限者，應於依借貸之目的使用完畢時返還之
          。但經過相當時期可推定借用人已使用完畢者，貸與
          人亦得為返還之請求。民法第470條第l項定有明文。
          即縱未定期限之使用借貸契約，貸與人亦得於使用借
          貸之目的使用完畢時，請求返還。借用土地興建房屋
          ，其目的在供借用人居住之使用，故借用土地興建房
          屋之使用借貸目的是否完成，法院應就借用目的、經
          過期間及借用之經濟狀況、目前有無再使用該房屋之
          必要等一切情狀加以審酌，以定其使用目的是否已完
          畢，並非謂一概必須俟房屋已不堪使用，始謂依借貸
          目的已使用完畢。
　　（三）而查，系爭房屋內部滿佈灰塵，牆壁剝落、土塊裸露
　　　　　，且屋前雜草叢生等情，業經原審勘驗明確，此有勘
　　　　　驗筆錄及現場照片在卷可稽。顯已久無人居住、清理
　　　　　，而上訴人所提93年12月水費收據，其上記載應收水
　　　　　費僅為基本費新台幣（下同）36元，被告所提93年8
　　　　　月至10月電費收據，其上記載經常用電度數與底度同
　　　　　為40，應繳電費僅84元，則系爭房屋於93年8月至12
　　　　　月間應繳水電費僅為基本費用，尚不足以認確有人居
　　　　  住、使用系爭房屋。
　　（四）雖上訴人辯稱：因伊係男人，故除供睡眠之床鋪外，
  　　　　其餘佈滿灰塵或屋前雜草叢生，乃屬正常之事；且因
　　　　　伊與他人尚有爭訟，為免債權人前來，故早出晚歸，
　　　　　未加清理所致等語。惟上訴人於原審中已陳稱：其與
　　　　　妻子育有l子2女，兒子現住在台中，l個女兒已出嫁
　　　　　住在霧峰，其妻與另l名女兒住在台中縣霧峰鄉○○
　　　　　路172之28號房屋，該屋為其妻所有等語（見原審卷
　　　　　第193頁）。而上訴人因偽造互助會標單之行使偽造
　　　　　私文書行為，經法院判處徒刑，其犯罪時間係於77年
　　　　　，其地點則為系爭房屋所在之南投縣名間鄉，且其現
　　　　　係設籍在上開台中縣霧峰鄉地址，亦有被上訴人所提
　　　　　戶籍謄本在卷可稽。苟上訴人欲逃避債權人之追索，
　　　　　衡情自係遠離其犯罪行為地之南投縣名間鄉，而非反
　　　　　至該爭訟發生地點居住。況爭訟發生地點之南投縣名
　　　　　間鄉係純樸之小鄉，上訴人於該地出入，反更益為鄉
　　　　　人所發現，是其所謂欲逃避債權人之追索而至該地居
　　　　  住云云，尚非可取。
　　（五）綜上所述，足認被告現未居住在系爭房屋。而吳法將
          系爭土地借予吳層，其借貸之目的乃由吳層在系爭土
　　　　　地上建屋居住，吳曾已於昭和12年間死亡，且系爭房
　　　　  屋迄今已無人居住，房屋之牆壁剝落、土塊裸露，系
　　　　　爭房屋之經濟價值顯已不高，復為借用人及其繼承人
　　　　　80餘年以上之使用，已逾房屋使用年限，應認借用系
　　　　　爭土地之目的已使用完畢，貸與人得依上開規定終止
  　　　　系爭土地之使用借貸契約，並請求拆屋還地。至最高
　　　　　法院48年台上字第1457號判例所據情況與本件不同，
  　　　　自無從援引適用。
五、本件使用借貸契約係由兩造單獨繼承，已如前述，而被上訴
    人復以起訴狀繕本之送達為終止契約之意思表示，本件起訴
    狀繕本已於93年12月9日送達上訴人，有起訴狀及送達證書
    附卷足稽，是被上訴人已合法終止使用借貸契約，上訴人自
    無占用使用之正當權源，從而上訴人依民法第470條第1項規
    定及767條規定，訴請上訴人拆屋還地，為有理由，應予准
    許，上訴人所辯均為無可取。是則原審判命上訴人將座落南
    投縣名間鄉○○段六○○地號土地上如附圖所示編號Ａ部分
    面積一一三．五平方公尺土造屋拆除，並將土地返還被上訴
    人，併依兩造之聲請為供擔保後，得假執行及免假執行之宣
    告，於法並無不合。上訴意旨指摘原判決不當，求予廢棄改
    判，為無理由，應予駁回其上訴。又本件事證已臻明確，兩
    造餘攻擊防禦方法與判決結果不生影響，自無庸一一論究，
    併予明。
六、據上論結，本件上訴為無理由，依民事訴訟法第449條第1項
    、第78條，判決如主文。
中　　華　　民　　國　　94　　年　　10　　月　　26　　日
                      民事第六庭審判長法　官  吳火川
                                      法　官  陳繼先
                                      法　官  吳惠郁
以上正本係照原本作成。
不得上訴。
                                      書記官　柯孟伶
中　　華　　民　　國　　94　　年　　10　　月　　28　　日
                                                      Ｈ
